【裁判字號】    94,家訴,39
【裁判日期】    950320
【裁判案由】    分割遺產
【裁判全文】
臺灣桃園地方法院民事判決              94年度家訴字第39號
原      告  乙○○
訴訟代理人  林辰彥律師
複 代 理人  黃淑怡律師
            賴志凱律師
            陳家慶律師
            甲○○
            己○○
被      告  戊○○
            丁○○
            丙○○
共      同
訴訟代理人  詹振寧律師
上列當事人間請求分割遺產事件，於民國95年3 月6 日言詞辯論
終結，本院判決如下：
    主      文
兩造被繼承人馬代世所遺坐落桃園縣楊梅鎮○○○段四四三之三
二三地號土地及其上三三○建號建物即門牌桃園縣楊梅鎮○○路
二十八巷四弄十六號房地權利範圍全部應由被告按應有部分各三
分之一比例分別共有。
兩造被繼承人馬代世所遺中華郵政股份有限公司中壢郵局楊梅埔
心里郵局存款新臺幣貳拾萬伍仟佰玖拾貳元，由原告分得新臺
幣伍萬貳佰柒拾元，被告各分得新臺幣伍萬壹仟柒佰零陸點
元。
訴訟費用由被告負擔四分之三，餘由原告負擔。
    事實及理由
一、本件原告起訴後迭次變更訴之聲明，均係本於主張其與被告
    為被繼承人馬代世之繼承人，兩造繼承被繼承人馬代世遺產
    應予分割後由被告為給付，經核原告請求之基礎事實同一，
    且被告就此無異議而為本案之言詞辯論，依民事訴訟法第
    255 條第1 項第2 款、第2 項之規定應予准許，合先敘明。
二、原告主張：原告係大陸地區人民，於民國86年1 月21日與被
    繼承人馬代世結婚，而被繼承人馬代世於92年1 月15日死亡
    ，原告業於法定期間向鈞院聲明繼承，是原告得與被繼承人
    馬代世之子女即被告共同繼承馬代世之遺產。而被繼承人馬
    代世遺產計有：(1)坐落桃園縣楊梅鎮○○○段443 之323 地
    號土地及其上330 建號建物即門牌桃園縣楊梅鎮○○路28巷
    4 弄16號房地（下稱系爭房地）。(2)楊梅埔心里郵局存款新
    臺幣（下同）205,392 元。依臺灣地區與大陸地區人民關係
    條例第67條第1 項、第4 項規定，被繼承人在臺灣地區之遺
    產有以不動產為標的者，應將大陸地區繼承人之繼承權利折
    算為價額，系爭房地經鑑價結果為2,214, 788元，合計被繼
    承人馬代世之遺產價額為2,420,180 元（2,214, 788元+205
    ,392 元=2,420,180 元），扣除殯葬費用527,300 元為1,89
    2,880 元（2,420,180 元-527,300元=1,892 ,880 元），依
    原告應繼分1/4 計算，原告可分得473,220 元，爰依民法第
    1164條及臺灣地區與大陸地區人民關係條例第67條第1 項、
    第4 項規定，請求被告如數連帶給付，基此為訴之聲明：被
    告應連帶給付原告473,220 元等語。
三、被告答辯：被告丁○○、丙○○自幼設籍於系爭房地，雖其
    二人現時分別於國外求學，但迄未將戶籍遷出，現尚未婚亦
    無職業，國內僅有系爭房地可供被告丁○○、丙○○居住，
    依臺灣地區與大陸地區人民關係條例第67條第4 項但書規定
    ，系爭房地價額不得列入原告得繼承之遺產總額。且依臺灣
    地區與大陸地區人民關係條例施行細則第63條規定，本條例
    第67條第4 項規定之權利折算價額標準，依遺產及贈與稅法
    第10條及其施行細則第31條至第33條規定計算之，本件系爭
    房地土地部分公告現值395,000 元，房屋課稅現值131,661
    元，是本件系爭房地價額應為526, 661元。原告得主張繼承
    被繼承人馬代世遺產僅只郵局存款205,392 元，尚不足支付
    被繼承人殯葬費用527,300 元，原告之訴自屬無理由，基此
    為答辯聲明：請求駁回原告之訴等語。
四、原告主張：原告係大陸地區人民，於民國86年1 月21日與被
    繼承人馬代世結婚，而被繼承人馬代世於92年1 月15日死亡
    ，原告業於法定期間向本院聲明繼承，被繼承人馬代世遺產
    計有：(1)坐落桃園縣楊梅鎮○○○段443 之323 地號土地及
    其上330 建號建物即門牌桃園縣楊梅鎮○○路28巷4 弄16號
    房地（下稱系爭房地）。(2)楊梅埔心里郵局存款205,392 元
    等情，業據原告提出戶籍謄本影本、土地建物登記謄本影本
    、本院家事法庭92年5 月12日桃院民聲繼智字第49號函影本
    為證，並據本院向財政部臺灣區北區國稅局楊梅稽徵所（下
    稱國稅局楊梅稽徵所）函調被繼承人馬代世之遺產稅申報書
    案卷影本及向中華郵政股份有限公司中壢郵局函調被繼承人
    馬代世（局號：000000-0，帳號：000000-0）郵局儲金帳戶
    明細在卷可按，核與所述情節相符，以上諸情且為被告所不
    爭執，均堪信為真正。
五、按「被繼承人在臺灣地區之遺產，由大陸地區人民依法繼承
    者，其所得財產總額，每人不得逾新臺幣二百萬元。超過部
    分，歸屬臺灣地區同為繼承之人；臺灣地區無同為繼承之人
    者，歸屬臺灣地區後順序之繼承人；臺灣地區無繼承人者，
    歸屬國庫。」，「第一項遺產中，有以不動產為標的者，應
    將大陸地區繼承人之繼承權利折算為價額。但其為臺灣地區
    繼承人賴以居住之不動產者，大陸地區繼承人不得繼承之，
    於定大陸地區繼承人應得部分時，其價額不計入遺產總額。
    」，臺灣地區與大陸地區人民關係條例第67條第1 項、第2
    項定有明文。被告抗辯：系爭房地為被告丁○○、丙○○賴
    以居住之不動產，為原告所否認。按臺灣地區與大陸地區人
    民關係條例第67條第2 項規定「被繼承人在臺灣地區之遺產
    中，有為臺灣地區繼承人賴以居住之不動產者，大陸地區繼
    承人不得繼承之」，係出於保障臺灣地區之繼承人，使不致
    因有大陸地區之繼承人聲明繼承，致臺灣地區之繼承人居住
    生活現狀因此變動，故是否為「臺灣地區繼承人賴以居住之
    不動產」，應以居住之現實狀況為斷。查被告丁○○最近一
    次於92年12月2 日入境，旋於同年月30日出境，被告丙○○
    最近一次於93年5 月17日入境，旋於同年月31日出境，有內
    政部警政署94年7 月15日境信彤字第09410851320 號函暨所
    附入出國日期證明書附卷可稽，即其2 人各已離臺2 年2 月
    餘、1 年9 月餘，顯難認其2 人有繼續居住系爭房地之事實
    。被告雖又抗辯：被告丁○○、丙○○係赴笈外國求學，日
    後將返臺居住等語，惟此將來發生之事實變數仍多，且不足
    憑為被告丁○○、丙○○現實卻未居住系爭房地事實之認定
    。被告丁○○、丙○○現實未實際居住系爭房地，難謂系爭
    房地為其二人賴以居住之不動產，是被告抗辯原告不得繼承
    系爭房地云云，即非可採。
六、次按「本條例第六十七條第四項規定之權利折算價額標準，
    依遺產及贈與稅法第十條及其施行細則第三十一條至第三十
    三條規定計算之。被繼承人在臺灣地區之遺產有變賣者，以
    實際售價計算之。」，臺灣地區與大陸地區人民關係條例施
    行細則第63條定有明文。又「遺產及贈與財產價值之計算，
    以 被繼承人死亡時或贈與人贈與時之時價為準；被繼承人
    如係受死亡之宣告者，以法院宣告死亡判決內所確定死亡日
    之時價為準。」，「第一項所稱時價，土地以公告土地現值
    或評定標準價格為準；房屋以評定標準價格為準。」，遺產
    及贈與稅法第10條第1 項、第3 項亦有明文。再房屋現值係
    房屋稅課徵依據。所謂房屋現值係依據納稅義務人所申報之
    價值，並參照不動產評定委員會評定之標準核計者，房屋標
    準價格係由不動產評價委員會評定，經各直轄市、縣（市）
    政府核定公告者，即課徵房屋稅之現值，與該房屋之評定標
    準價格相等，此觀房屋稅條例第5 條、第9 條、第10條及第
    11條規定自明。參諸臺灣地區與大陸地區人民關係條例施行
    細則第63條規定「被繼承人在臺灣地區之遺產有變賣者，以
    實際售價計算之。」意旨，似未排除該不動產遺產得由兩造
    合意其價額。本件系爭房地前經原告聲請鑑價結果為2,214,
    788 元，有中興鑑定顧問股份有限公司估價報告書附卷可稽
    ，被告就系爭房地價額應依此鑑定結果為2,214,788 元固先
    曾表示不爭執（參見被告94年10月25日辯論意旨狀及本院94
    年11月3 日言詞辯論筆錄），然繼之為反對表示，陳明應依
    臺灣地區與大陸地區人民關係條例施行細則第63條規定以系
    爭房地公告現值及課稅現值計算等語，而關於此系爭房地價
    額計算，並非單純兩造可處分之事實，涉及法律之適用，並
    無民事訴訟法第279 條第1 項規定之適用，且未在兩造前於
    協議簡化爭點範圍（參見本院94年6 月27日言詞辯論筆錄）
    ，亦無依民事訴訟法第270 條第3 項規定被告應受拘束之效
    果，本院認系爭房地價額計算仍應依前揭臺灣地區與大陸地
    區人民關係條例施行細則第63條及遺產及贈與稅法第10條第
    1 項、第3 項規定決之。查系爭土地公告現值為395,000 元
    ，房屋課稅現值為128,000 元，有前揭國稅局楊梅稽徵所函
    覆被繼承人馬代世之遺產稅申報書案卷影本及遺產稅免稅證
    明書影本附卷可考，被告稱系爭房屋課稅現值為131,661 元
    ，尚屬誤會，合計系爭房地價額為523,000 元（395, 000元
    +128,000元=523,000元），加計被繼承人馬代世郵局存款20
    5,392 元，合計被繼承人馬代世全部遺產價額為728, 392元
    。復按，關於被繼承人之喪葬費用，民法雖無明文應由被繼
    承人之遺產負擔，然參酌遺產及贈與稅法第17條第1 項第10
    款明文被繼承人之喪葬費用應自遺產總額中扣除免徵遺產稅
    之法理，應認被繼承人之喪葬費用應先由被繼承人之遺產負
    擔，且兩造均陳明本件應先扣除被告已先支付之喪葬費用52
    7, 300元後為遺產分割。本件被告已先支付被繼承人馬代世
    之喪葬費用為527,300 元，有相關單據在卷可按，且為兩造
    自認屬實，扣除結果被繼承人馬代世遺產價額應為201,092
    元，復依民法第1138條第1 項第1 款、第1141條、第1144條
    第1 款規定，兩造應依應繼分各1/4 之比例繼承被繼承人馬
    代世之遺產。又臺灣地區與大陸地區人民關係條例第69條明
    文：大陸地區人民非經主管機關許可，不得在臺灣地區取得
    、設定或移轉不動產物權，原告自無從獲分配系爭房地，應
    將遺產存款部分由原告分得50,273元，其餘遺產郵局存款及
    系爭房地則應由被告分得，爰諭知分割方法如主文所示，以
    消滅本件遺產公同共有關係。末遺產分割之方法，應斟酌遺
    產之性質、經濟效益及全體繼承人之利益，應符合公平原則
    ，考量社會利益等因素，為適當之分配，不受任何繼承人聲
    明之拘束，本件原告聲明請求判命被告連帶給付，諒係因受
    限臺灣地區與大陸地區人民關係條例第69條規定所致，然本
    院定遺產分割方法自不受其聲明拘束，併此敘明。
七、據上論結，本件原告之訴為有理由，依民事訴訟法第80條之
    1 、第85條第1 項前段，判決如主文。
中    華    民    國    95    年    3     月    20    日
                  家事法庭法  官  熊祥雲
上列正本證明與原本無異
如對本判決上訴應於送達後20日內向本院提出上訴狀
中    華    民    國    95    年    3     月    20    日
                          書記官  張淑芬


司法院資訊處製作；財團法人民間司法改革基金會備份。
